臺灣臺中地方法院民事判決　　　　　　 99年度勞訴字第146號
原　　　告　林建良
訴訟代理人　黃翎芳律師
複代理人　　洪崇欽律師
　　　　　　陳韻如律師
被　　　告　三商美邦人壽保險股份有限公司
法定代理人　陳翔立
訴訟代理人　王士銘律師
上列當事人間給付薪資事件，本院於民國100年4月11日言詞辯論
終結，判決如下：
    主      文
被告應給付原告新臺幣捌萬貳仟伍佰元，及自民國100年3月18日
起至清償日止，按週年利率5%計算之利息。
原告其餘之訴駁回。
訴訟費用由原告負擔百分之九十八，餘由被告負擔。
本判決第一項，原告以新臺幣貳萬柒仟伍佰元供擔保後，得假執
行；被告以新臺幣捌萬貳仟伍佰元供擔保後，得免為假執行。
原告其餘假執行之聲請駁回。
    事實及理由
壹、程序部分：
    按訴狀送達後，原告不得將原訴變更或追加他訴，但請求之
    基礎事實同一，或不甚礙被告之防禦及訴訟之終結者，不在
    此限，民事訴訟法第255條第1項第2款、第7款分別定有明文
    。本件原告以起訴狀請求被告自民國97年6月1日起至原告退
    休為止，應按月給付原告薪資新台幣(下同)3萬元及法定遲
    延利息。嗣於起訴狀送達被告後，改以被告應給付原告自97
    年6月1日起至100年2月28日止之薪資115萬5000元及續年度
    業務津貼330萬元，併均自追加起訴狀繕本送達翌日起至清
    償日止，按週年利率5%計算之利息。其訴雖有追加，惟均係
    本於兩造間之僱傭契約關係而請求，基礎事實相同；且追加
    前及追加後，關於本件之爭點亦均相同，並不妨礙被告之防
    禦及訴訟之終結，揆諸上開說明，應予准許。
貳、實體部分：
一、原告起訴主張：
  (一)原告於83年11月間即受僱於被告公司，自86年起復擔任業務
    經理一職，與被告公司簽訂有業務經理聘僱契約書及招攬行
    銷契約書。工作範圍除為被告招募、訓練及輔導其所屬各級
    保險業務員外，並接受被告指揮監督，從事被告授權範圍內
    之各項相關業務。而原告於任職期間均認真工作，詎於97年
    5月29日突接獲被告終止雙方僱傭契約之通知，惟因被告公
    司終止僱傭契約之程序不合法，業經臺灣高等法院臺中分院
    98年度勞上字第23號判決確認兩造之僱傭契約關係依然存在
    。茲原告自上開判決確定後已於99年7月1日重返原告公司任
    職。依業務經理報酬支給標準第二條規定，原告得領取之每
    月薪資包括每月基本薪資、每月津貼、每月業績獎金及每月
    單位輔導獎金等，惟被告均未為給付，茲說明下：
    1.每月業績獎金係指自己連同未晉升為主任的業務員之FYC
      ，按每月獎金對照表換算。按FYC係第一年所收的保費金
      額依對照表計算所能獲取之佣金。原告以每月約可領取2
      萬元計算，自97年6月1日起至100年2月28日止，共33個月
      ，合計可請求66萬元。
    2.每月單位輔導獎金係指轄下晉升主管(含主任級以上)之業
      務員，整個FYC業績按比例計算得領取之津貼。原告以每
      月約可領取1萬5000元計算，自97年6月1日起至100年2月
      28日止，共33個月，總計可請求49萬5000元。
    3.又按保險業務員所領取之佣金係從其招攬之保險契約之保
      費而來，縱使業務員未完成任何新招攬之保險契約，亦有
      可能因先前招攬之保險契約要保人繳交續期保險費而可領
      取續年度佣金。茲被告雖於97年5月30日撤銷原告業務之
      登錄資格，造成原告無法再繼續招攬保險，惟原告非不得
      請求續年度之保險佣金。原告以每月約可領取10萬元計算
      ，自97年6月1日起至100年2月28日止，共33個月，總計可
      請求330萬元。
  (二)兩造間除有僱傭契約關係外，另存在承攬契約之法律關係。
    被告雖向中華民國人壽保險商業同業公會撤銷原告業務員之
    登錄資格，但此舉尚不能認為係被告終止與原告間承攬契約
    之意思表示。兩造間之承攬契約，仍然有效存在。
  (三)聲明：1.被告應給付原告自97年6月1日起至100年2月28日止
    之每月薪資共115萬5000元，及自追加起訴狀繕本送達被告
    翌日起至清償日止，按年息5%計算之利息。2.被告應給付原
    告自97年6月1日起至100年2月28日止之續年度業務津貼共33
    0萬元，及自追加起訴狀繕本送達被告翌日起至清償日止，
    按年息5%計算之利息。3.原告願供擔保請准宣告假執行。4.
    訴訟費用由被告負擔。
二、被告則以：
  (一)兩造間雖簽訂有聘僱契約及招攬行銷契約，惟被告因任職期
    間，有代保戶墊付保費等違反勞動契約或工作規則，且情節
    重大之情事，合於勞動基準法第12第1項第4款終止勞動契約
    之標準，已由被告於97年5月29日以(97)三業懲字第00435號
    函，通知被告終止合約在案。雖上開終止合約之意思表示，
    經臺灣高等法院臺中分院認定逾勞動基準法第12條第2項所
    規定30日之期限，因而認定兩造之僱傭關係仍然存在，惟被
    告以上開信函向原告終止之契約，除聘僱契約外，尚包括招
    攬行銷契約。而兩造間之契約關係，本屬於僱傭契約與承攬
    契約之聯立契約，縱僱傭契約因終止之程序不合法而繼續存
    在，惟招攬行銷契約亦已合法終止。
  (二)被告之薪資結構中，除每月基本薪資2500元外，其他諸如每
    月津貼、每月業績獎金、單位輔導獎金等，均以達成一定業
    績作為給付之條件。茲原告與被告間之招攬行銷契約既已終
    止，相關之津貼及業績獎金，自不得領取。固縱認兩造之僱
    傭契約仍然存在，原告得請求者，只限於每月之基本薪資25
    00元。
  (三)聲明：1.原告之訴駁回。2.訴訟費用由原告負擔。3.如受不
    利之判決，願供擔保，請准宣告免為假執行。
三、兩造依民事訴訟法第270條之1第1項第3款規定，整理並協議
    簡化爭點如下：
  (一)兩造不爭執之事實：
    1.兩造間除簽訂招攬行銷契約書外，另簽訂聘僱契約書，由
      被告聘僱原告擔任業務經理一職。
    2.業務經理每月薪資之結構，包括(1)基本薪資2500元、(2)每
      月津貼(以每月業績達成率計算)、(3)業績獎金(以業績達
      成率計算)、(4)單位輔導獎金(以直屬之業務主任、襄理之
      業績達成率計算)。
    3.被告於97年5月29日發函通知解除兩造之合約關係，原告
      有收到此通知。
    4.兩造之僱傭契約關係，業經法院判決認定仍然存在。
  (二)兩造爭執事項：
    1.兩造間之招攬行銷契約關係，是否已經終止？
    2.業務經理之薪資中，關於津貼、業績獎金、單位輔導獎金
      ，是否為勞動基準法所稱之工資？
四、以下針對本件之爭點，敘述本院得心證之理由：
  (一)本件兩造間契約之法律性質為何？
    1.按勞動基準法第2條第1款、第2款、第6款分別規定：「勞
      工謂受雇主僱用從事工作獲致工資者」、「雇主謂僱用勞
      工之事業主、事業經營之負責人或代表事業主處理有關勞
      工事務之人」、「勞動契約謂約定勞僱關係之契約」。同
      法施行細則第7條規定：「勞動契約應約定工作場所及應
      從事之工作、工作開始及終止之時間、休息時間、休假、
      例假、請假及輪班制之換班、工資之議定、調整、計算、
      結算及給付之日期與方法、有關勞動契約之訂定、終止及
      退休有關事項、資遣費、退休金及其他津貼、獎金、勞工
      應負擔之膳宿費、工作用具費、安全衛生、勞工教育、訓
      練、福利、災害補償及一般傷病補助、應遵守之紀錄、獎
      懲、其他勞資權利義務有關事項。」可知，勞工與雇主間
      具從屬性，乃勞動契約之特色，所謂從屬性具有下列三個
      內涵：(1)人格上從屬性，此乃勞動者自行決定之自由權的
      一種壓抑，在相當期間內，對自己之作息時間不能自行支
      配，而勞務給付內容之詳細情節亦非自始確定，勞務給付
      之具體詳細內容非由勞務提供者決定，而係由勞務受領者
      決定之，其重要特徵在於指示命令權，例如：勞動者須服
      從工作規則，而雇主享有懲戒權等。(2)經濟上從屬性，此
      係指受僱人完全被納入雇主經濟組織與生產結構之內，即
      受僱人並非為自己之營業勞動，而係從屬於他人，為該他
      人之目的而勞動，故受僱人不能用指揮性、計畫性或創作
      性方法對於自己所從事工作加以影響。(3)組織上從屬性，
      在現代企業組織型態之下，勞動者與雇主訂立勞動契約時
      ，其勞務之提供大多非獨自提供即能達成勞動契約之目的
      ，雇主要求之勞動力，必須編入其生產組織內遵循一定生
      產秩序始能成為有用之勞動力，因此擁有勞動力之勞動者
      ，也將依據企業組織編制，安排其職務成為企業從業人員
      之一，同時與其他同為從業人員之勞動者，共同成為有機
      的組織，此即為組織上從屬性。至於是否具備使用從屬關
      係，則須以提供勞務時有無時間、場所之拘束性，以及對
      勞務給付方法之規制程度，雇主有無一般指揮監督權等為
      中心，再參酌勞務提供有無代替性，報酬對勞動本身是否
      具對價性等因素，作一綜合判斷。又稱僱傭者，謂當事人
      約定，一方於一定或不定之期限內為他方服勞務，他方給
      付報酬之契約；稱承攬者，謂當事人約定，一方為他方完
      成一定之工作，他方俟工作完成，給付報酬之契約，民法
      第482條、第490條分別定有明文。是僱傭與承攬固同屬供
      給勞務之契約，惟前者以供給勞務本身為目的，除供給勞
      務外，別無其他目的，受僱人於一定期間內，應依照僱用
      人之指示，從事一定種類之工作，且受僱人提供勞務，具
      有繼續性及從屬性之關係；後者則以一定工作之完成為目
      的，供給勞務僅為手段，定作人對於承攬人所提供之勞務
      並無指揮監督之權，承攬人只須於約定之時間完成一個或
      數個特定之工作，與定作人間無從屬關係，可同時與數位
      定作人成立數個不同之承攬契約，二者性質並不相同。
    2.經查：依照兩造所簽訂之聘僱契約書第二條之規定：受聘
      人每月於營業處所之差勤管理數為15小時，工作時間除配
      合營業單位活動外，可自行調配而勿需加班。換言之，就
      招攬保險之工作時間，並無任何限制。另依招攬保險工作
      之性質，原告可自行決定招攬之對象、時間、地點，並須
      依保戶之需求，於不固定之時間、場所與保戶洽談保險事
      宜等情，足以認定就招攬保險部分，原告所負義務須為公
      司招攬保險，但無固定工作時間，對於其保險之招攬等事
      務履行方法等，具有獨立裁量，被告對於原告勞提供方式
      之指揮監督程度極低，無具體之指揮命令權。此外，原告
      毌庸至特定地點打卡上班，就其招攬保險之工作成果而言
      ，原告亦得依其生活規劃及安排，決定是否加強招攬工作
      而獲取工作佣金，足見原告乃係為自己計算而勞動。另原
      告招攬保險之報酬係按其所招攬且簽訂保險契約並已繳交
      之保險費計算，非以招攬保險之勞務次數計算；且原告所
      招攬之保險契約，如有不成立、無效事由，原告仍應返還
      已領取之報酬，足見原告招攬保險與其所獲得報酬並不具
      有對價關係。
    3.綜合兩造所簽訂之「聘僱契約」及「招攬行銷契約」之文
      義內容及真意，足以認定兩造間之勞務給付關係應係承攬
      契約與僱傭契約之聯立契約甚明。
  (二)兩造間之承攬契約是否已經終止：
    1.按契約聯立，乃數個獨立契約之互相結合，該數個契約之
      存續或終止，除契約當事人有特別約定外，原則上無須一
      致，此有司法院院字第2290號解釋意旨可資參照。是兩造
      間之僱傭契約、承攬契約並無不可分割之關係，非謂僱傭
      契約有效存在，承攬契約亦存在。
    2.經查，兩造間之僱傭契約，雖因臺灣高等法院臺中分院98
      年度勞上字第23號判決，認定被告終止契約之程序不合法
      (逾勞動基準法第12條第2項之30日期限)，而判決確認兩
      造間之僱傭契約依然存在，此經本院調閱上開卷宗查核無
      訛。惟被告於97年5月29日以(97)三業懲字第00435號函通
      知原告終止合約關係時，並未明示僅終止僱傭契約，而係
      敘明「解除雙方合約關係」(詳上開函文說明欄第二項)。
      再參照上開函文說明欄第三項，被告同時依保險業務員管
      理辦法第十九條第一項第四款、第九款、第十八款規定，
      自97年5月30日起撤銷原告在公會之登錄資格三年。換言
      之，被告上開函文除表明終止雙方之僱傭契約外，亦同時
      表明終止雙方之承攬契約甚明。雖僱傭契約因逾30日期限
      致終止不合法，惟承攬契約依民法第511條之規定，定作
      人本得隨時終止契約。更何況，本件被告之所以發函終止
      兩造之契約關係，係起因於原告違反勞動契約及工作規則
      所致，此部分之事實，亦經臺灣高等法院臺中分院98年度
      勞上字第23號判決認定屬實，衡情，被告自不可能只終止
      雙方之僱傭契約，而不終止雙方之承攬契約。又原告亦不
      否認已收受被告上開函文通知，則被告終止承攬契約之意
      思表示，應已合法送達原告甚明。從而，兩造間之承攬契
      約，應認業已合法終止。
  (三)原告得請求之報酬若干？
    1.按勞動基準法第2條第3款規定：「工資：謂勞工因工作而
      獲得之報酬，包括工資、薪金及按計時、計日、計月、計
      件以現金或實等方式給與之獎金、津貼及其他任何名義之
      經常性給與均屬之」；又同法施行細則第10條並將勞工非
      因工作而獲得之對價，或雇主為單方之目的而為任意性、
      恩給性之給付，如年終獎金、競賽獎金、夜點費等，明文
      排除於上開條款所稱「其他任何名義經常性給與」範圍外
      ，以杜爭議。故勞動基準法第2條第3款規定之工資，不僅
      為勞工因工作而獲得之報酬，且須經常性之給與，始足當
      之。
    2.經查，原告得領取之津貼、業績獎金、單位輔導獎金等，
      係以原告所招攬保險業務金額之一定比例計算所獲取之報
      酬，且原告所招攬保險契約如有未經被告承保、或保戶於
      猶豫期間變更或退保、或該保險契約因任何原因無效、或
      被告依保險法第64條規定解除該保險契約、或保戶辦理變
      更或退保、或原告違反更換件辦法者，被告不給付原告此
      部分原承保或減少之額度所應得之各類獎金或承攬報酬，
      。而有關原告招攬保險業務部分之契約性質屬承攬契約性
      質，已如前述，是原告領取之服務津貼、獎金等，乃以原
      告提供勞務所達成之結果作為計算之標準，縱原告已為勞
      務之提出，如最終保險契約未能成立，或客戶未如期繳交
      保費，或有嗣後客戶退保等情事，原告仍未能就其招攬保
      險工作取得上開給付，是原告所領取服務津貼、獎金等，
      核與勞動基準法第2條第3款規定之工資，係基於勞工勞務
      提出之本身所為對價給付之性質不符。是被告辯稱系爭服
      務津貼、獎金等，並非工資之一部分等語，即屬可採。
    3.雖原告辯稱：有關業績獎金或單位輔導獎金部分，即使原
      告未實際從事保險契約之招攬，只要其轄下晉升主管之業
      務員，整組之FYC業績達到一定之比率，亦可領取。惟查
      ，該業績獎金之領取，仍以原告具有保險業務員之身分為
      前題。茲被告既以終止雙方之保險承攬契約，並撤銷其在
      公會之登錄資格，則原告已不具有被告公司保險業務員而
      可以對外為公司招攬保險業務之身分，自不得主張領取此
      部分之業績獎金及津貼。
    4.末查，本件原告因部分固定工時之工作，每月得領取固定
      基本薪資為2500元等情，有聘僱契約書可證，從而，被告
      給付原告之金額項目中，僅有固定薪資2500元，屬於工資
      之一部分，至於津貼、業績獎金及單位輔導獎金等項目，
      實際上為佣金之性質，與勞動基準法第2條第3款所規定之
      工資性質不同，自不得視為工資之一部分。故本件原告本
      於勞動契約之法律關係，請求被告給付每月薪資，於2500
      元範圍內，為合法有據，逾此部分請求，即屬無據。
五、綜上所述，兩造間乃屬僱傭及承攬性質之聯立契約，且承攬
    契約業已合法終止，則關於具有承攬報酬性質之津貼、業績
    獎金、單位輔導獎金等，自不得計入工資之計算。從而，原
    告本於勞動契約關係，請求被告自97年6月1日起至100年2
    月28日止(共計33個月)，按月給付原告2500元之固定基本薪
    資，合計8萬2500元，及自追加起訴狀繕本送達被告翌日即
    100年3月18日起至清償日止，按年息5%計算之利息，為有理
    由，應予准許，逾此部分請求，即無理由，應予駁回。
六、本件兩造各自陳明願供擔保請准予宣告假執行及免為假執行
    ，就原告勝訴部分，核無不合，爰各酌定相當擔保金額准許
    之；至原告敗訴部分，其訴既經駁回，假執行之聲請亦失所
    附麗，爰併予駁回之。
七、本件事證已臻明確，兩造其餘之攻擊、防禦方法，核與判決
    結果不生影響，爰毋庸一一論述，併此敘明。
八、據上論結，本件原告之訴為一部有理由、一部無理由，依民
    事訴訟法第79條、第390條第2項、第392條第2項，判決如主
    文。
中    華    民    國   100    年    4     月    21    日
                  民事第三庭    法  官  高英賓
正本係照原本作成。
如對本判決上訴，須於判決送達後20日內向本院提出上訴狀。如
委任律師提起上訴者，應一併繳納上訴審裁判費。
中    華    民    國   100    年    4     月    21    日
                                書記官  廖碩薇